【裁判字號】    94,重訴,877
【裁判日期】    950412
【裁判案由】    侵權行為損害賠償等
【裁判全文】
臺灣臺北地方法院民事判決             94年度重訴字第877號
原      告  丙○○
訴訟代理人  陳昆明律師
被      告  華南商業銀行股份有限公司
法定代理人  甲○○
訴訟代理人  林展義律師
被      告  丁○○
被      告  乙○○
上列當事人間侵權行為損害賠償等事件，本院於民國九十五年三
月二十七日言詞辯論終結，判決如下：
    主  文
被告丁○○應給付原告新台幣肆仟伍佰萬元，及自民國九十四年
八月一日起至清償日止，按年息百分之五計算之利息。
原告其餘之訴駁回。
訴訟費用由被告丁○○負擔三分之一，餘由原告負擔。
本判決第一項於原告以新台幣壹仟伍佰萬元供擔保後，得假執行
。
原告其餘假執行之聲請駁回。
    事實及理由
一、本件被告丁○○、乙○○未於言詞辯論期日到場，經再次通
    知而仍不到場，核無民事訴訟法第386條各款所列情形，爰
    依職權由原告一造辯論而為判決。
二、原告主張(一)被告丁○○於民國92年8月中旬，勾結被告乙○
    ○共同意圖為自己不法之所有，向原告詐稱訴外人飛潤實業
    股份有限公司（下稱飛潤公司）需要新台幣（下同）75,000
    ,000 元短期資金作為存款證明之用，其中30,000,000元原
    告丁○○要自籌，請原告幫忙籌款45,000,000元匯入訴外人
    飛潤公司於華南銀行北桃園分行000000000000號飛潤公司帳
    戶，被告丁○○並詐稱因為自己也要匯入30,000,000元，要
    求該帳戶之存摺由原告保管，印鑑章由被告丁○○保管，存
    款須二人會同到銀行始能提領，取回各自款項，單獨持有存
    摺或印鑑章，均無法提領款項，飛潤公司亦無法提款云云。
    原告信以為真，乃於92年8月15日下午3時31分將籌得之45,0
    00,000元由世華銀行南港分行分12筆以吳貴良名義匯入訴外
    人飛潤公司在被告華南銀行北桃園分行000000000000號帳戶
    ，借予飛潤公司。詎匯款後當天下午4時許，原告以所持飛
    潤公司之存摺到華南銀行ＡＴＭ刷存摺時，赫然發現原告甫
    匯入該帳戶之45,000,000元，竟在沒有提出存摺予銀行之情
    形下，被提領一空。經追查，該筆款項是在原告款項匯入後
    隨即於當天下午3點半以後銀行停止作業時間由被告丁○○
    提領，並分3筆以被告乙○○名義轉匯到被告乙○○擔任負
    責人之金太陽精密股份有限公司（下稱金太陽公司）在聯邦
    銀行桃園分行之000000000000號帳戶。原告因發現訴外人飛
    潤公司帳戶被提領而轉匯至訴外人金太陽公司帳戶，事有蹊
    蹺，除立即找被告丁○○理論外，並由原告之夫郭國昭於92
    年8月18日上午9時趕到聯邦銀行桃園分行找詹經理表示：金
    太陽公司000000000000號帳戶內8月15日所匯入之45,000,00
    0元是原告所有款項，要求留住該款。詎訴外人金太陽公司
    職員黃月琴於上午11時許，帶同另一不詳姓名女子來銀行，
    向郭國昭偽稱：一起去找丁○○處理云云，帶郭國昭到桃園
    伊蝶百貨咖啡廳等被告丁○○前來，故意拖延時間，直到下
    午2時許，原告趕到聯邦銀行桃園分行時，訴外人金太陽公
    司帳戶之存款45,000,000元已被提領一空，使原告取回款項
    之希望落空，原告始知丁○○與乙○○有勾結詐騙之情。(二)
    被告華南銀行北桃園分行之辦事員，於92年8月15日下午3時
    30分銀行營業時間截止後，當被告丁○○未提出訴外人飛潤
    公司設於該行之000000000000號帳戶存摺，亦非訴外人飛潤
    公司法定代理人親自到場之情形下，僅以帳戶之印鑑章蓋用
    提款單請求提取帳戶大筆存款時，該辦事員明知存摺是表彰
    帳戶使用人權益之憑證，存摺與印鑑章必須合併提出始能表
    彰帳戶之權利，方可核准其提款，竟違反作業規則，知被告
    丁○○無權取款而仍准其領取帳戶中之存款45,000,000元，
    致使原告匯入該帳戶之金額被丁○○盜領一空，依民法第18
    4條第1項、第188條第1項規定，被告華南銀行應與其受僱人
    連帶負損害賠償責任，並依民法第185條之規定與被告丁○
    ○及乙○○連帶負損害賠償責任。(三)訴外人飛潤公司帳戶之
    存款45,000,000元，原告係基於訴外人飛潤公司需借款供短
    期資金存款而匯入之款項，該筆借款訴外人飛潤公司原應返
    還原告，被告華南銀行在非經帳戶所有人飛潤公司出面，亦
    無完整提領條件之下，准非帳戶所有人之丁○○在無存摺之
    下領取而被盜領。該款項被盜領，對存款帳戶所有人飛潤公
    司，自不發生返還存款之效力。為此，原告預以本位聲明對
    被告華南銀行之損害賠償請求，如本院認為無理由時，原告
    爰基於對訴外人飛潤公司之返還借款債權，代位訴外人飛潤
    公司請求被告華南銀行返還該000000000000號帳戶內之存款
    45,000,000元於飛潤公司，並由原告代為受領等語。爰聲明
    ：(一)先位聲明：被告華南銀行、丁○○、乙○○，應連帶給
    付原告45,000,000元，及自92年8月15日起至清償日止按年
    息5%計算之利息，原告願供擔保，請准予宣告假執行。(二)備
    位聲明被告華南銀行應給付訴外人飛潤公司45,000,000元，
    及自起訴狀繕本送達翌日起至清償日止按年息5%計算之利息
    ，由原告代為受領，並願供擔保請准予宣告假執行。
三、被告華南銀行辯稱：(一)原告固主張其於92年8月15日下午3時
    31分，將系爭45,000,000元借貸並匯款予訴外人飛潤公司，
    惟據其提出之匯款單以觀，匯款人全係訴外人吳貴良，並非
    原告，且訴外人吳貴良係訴外人飛潤公司之負責人，是原告
    主張其將45,000,000元借貸並匯款予訴外人飛潤公司，與其
    提出之證據即不相符，不足以證明原告與訴外人飛潤公司間
    確有借貸關係存在；原告自起訴迄今已近1年，仍未具體指
    明係被告華南銀行之何一受僱人侵害原告之權利，則既無「
    受僱人」侵害原告之權利，被告華南銀行如何應連帶負責？
    原告另主張應與共同被告丁○○及乙○○負連帶賠償責任云
    云，惟仍未指出當事人間有明示或任何法律依據而應負連帶
    賠償責任之依據，故原告先位之訴並無理由。(二)訴外人飛潤
    公司既否認在被告華南銀行開立系爭存款帳戶，訴外人飛潤
    公司如何對被告華南銀行有存款返還請求權存在？再退步言
    之，原告亦無法證明其與訴外人飛潤公司存在有消費借貸之
    法律關係；縱有消費借貸之法律關係，渠等間之消費借貸法
    律關係是否已存在至可以請求訴外人飛潤公司返還之狀態，
    而訴外人飛潤公司確係怠於請求，而符合民法第242條代位
    之規定，原告亦未舉證證明，則原告如何代位訴外人飛潤公
    司向被告華南銀行請求？是原告備位聲明亦無理由等語。並
    聲明：原告先位及備位聲明均駁回，如受不利判決，願供擔
    保請准宣告免予假執行。
四、被告乙○○辯稱：被告丁○○確於92年8月15日匯款75,000,
    000元至訴外人金太陽公司，惟該筆款項係為清償資金往來
    貸款，其並未詐欺原告等語。並聲明：原告之訴駁回。
五、原告主張被告丁○○前揭詐欺其45,000,000元之事實，業據
    其提出台灣板橋地方法院檢察署93年度偵字第14793號起訴
    書影本乙份在卷可稽，被告丁○○已於相當時期受合法之通
    知，而於言詞辯論期日不到場，亦未提出準備書狀爭執者，
    依民事訴訟法第280條第3項規定，視同自認，是原告主張之
    前揭事實，堪信為真實。
六、按因故意或過失不法侵害他人權利者，負損害賠償責任，民
    法第184條第1項前段有明文之規定。本件被告丁○○詐欺原
    告使其匯款45,000,000元之事實，已如前述，被告丁○○對
    原告即應負賠償責任。是原告依侵權行為之法律關係，請求
    被告丁○○賠償45,000,000元，即屬有據。又按給付無確定
    期限者，債務人於債權人得請求給付時，經其催告而未為給
    付，自受催告時起，負遲延責任。其經債權人起訴而送達訴
    狀，或依督促程序送達支付命令，或為其他相類之行為者，
    與催告有同一之效力，民法第229條第2項有明文之規定。查
    本件係未定期限之債務，被告丁○○自收受起訴狀繕本翌日
    （即94年8月1日）起始負遲延責任，是原告請求被告丁○○
    給付45,000,000元，及自94年8月1日起算之遲延利息，為有
    理由，逾此部分之請求，則無理由。
七、又按當事人主張有利於己之事實者，就其事實有舉證責任，
    民事訴訟法第277條定有明文，又原告於起訴原因已有相當
    之證明，而被告於抗辯事實並無確實證明方法，僅空言爭執
    者，當然認定其抗辯事實之非真正，而應為被告不利之認定
    ，又原告對於自己主張之事實已盡證明之責後，被告對其主
    張，如抗辯其不實，並提出反對之主張者，則被告對其反對
    之主張，亦應負證明之責，此為舉證責任分擔之原則，另民
    事訴訟法如係原告主張權利者，應先由原告負舉證之責，若
    原告不能舉證，以證實自己主張之事實為真實，則被告就其
    抗辯事實即令不能舉證，或其舉證尚有疵累，亦應駁回原告
    之訴（最高法院17年上字第9170號、18年上字第1679號、同
    年上字第2855號判例及72年台上字第4225號判決意旨可資參
    照）。次按損害賠償之債，以有損害之發生及有責任原因之
    事實，並二者之間，有相當因果關係為成立要件，故主張損
    害賠償之債者，如不合於此項成立要件者，即難謂有損害賠
    償請求權存在（參照最高法院48年台上字第481號判例要旨
    ）。本件被告華南銀行、乙○○均否認有共謀詐欺原告之情
    事，揆諸前揭說明，原告就此應負舉證責任。經查：
（一）原告就被告乙○○與被告丁○○共謀詐欺乙事，迄未舉證
      以實其說，況被告乙○○所辯被告丁○○所匯款項係為清
      償資金往來等情，業據被告乙○○提出92年1月29日匯款
      總金額45,000,000元之單據影本3紙、92年5月9日匯款總
      金額21,000,000元之單據影本2紙、92年7月4日匯款9,000
      ,000 元予丁○○之單據影本1紙附於台灣板橋地方法院檢
      察署93年度偵字第14793號卷宗等情，亦有台灣板橋地方
      法院檢察署93年度偵字第14793號不起訴處分書在卷可稽
      ，是原告主張被告乙○○與被告丁○○共謀詐欺，而請求
      被告乙○○負損害賠償責任云云，即不可採。
（二）原告主張被告華南銀行之營業員與被告丁○○勾結，讓被
      告丁○○領取訴外人飛潤公司帳戶之款項云云，惟原告亦
      迄未舉證以實其說，是原告以此為由，請求被告華南銀行
      就其受僱人之行為，負損害賠償責任，即屬無據。原告復
      主張被告華南銀行之營業員，違反作業規定，知被告丁○
      ○未持存摺，無權取款而仍准其領取訴外人飛潤公司帳戶
      中之存款，致使原告匯入該帳戶之金額被丁○○盜領一空
      云云，惟原告亦迄未提出相關作業規定證明被告華南銀行
      之營業員有違反注意義務之行為，況被告丁○○於92年8月
      15日持三張15,000,000元之取款憑條，因未備妥存摺，故
      向華南銀行申請無摺轉帳匯款，依華南銀行實務規定，如
      確為方便優良客戶及業務推展需要，得辦理無摺存款交易
      ，惟應登記「要件不完備傳票核准（文件）備查簿」，由
      襄理核准後，呈經理或副理核備，並限三日內補辦完妥，
      華南銀行因考量業務推展之需，遂同意依上揭規定辦理等
      情，有華南商業銀行北桃園分行93年3月15日 (93)華北桃
      字第56號函在卷可參，益徵被告華南銀行之營業員並未違
      反作業規定，是原告請求被告華南銀行應負連帶賠償責任
      云云，亦屬無據。
八、綜上，原告依據侵權行為之法律關係，請求被告丁○○給付
    原告45,000,000元，及自94年8月1日起至清償日止，按年息
    5% 計算之利息，即無不合，應予准許。逾此部分之請求，
    則無理由，應予駁回。又原告先位之訴既已部分勝訴，備位
    之訴即無庸審酌，併此敘明。
九、原告陳明願供擔保，聲請宣告假執行，就其勝訴部分，核無
    不合，爰酌定相當擔保金額准許之。至原告敗訴部分，其假
    執行之聲請即失所附麗，應併予駁回。
十、因本案事證已臻明確，兩造其餘主張陳述及所提之證據，均
    毋庸再予審酌，附此敘明。
十一、結論：原告之訴為一部有理由，一部無理由，依民事訴訟
      法第385條第1項後段、第79條、第390條第2項判決如主文
      。
中    華    民    國    95    年    4     月    12    日
                  民事第六庭    法  官  郭美杏
以上正本係照原本作成
如對本判決上訴，須於判決送達後20日內向本院提出上訴狀
中    華    民    國    95    年    4     月    13    日
                                書記官  潘惠梅


司法院資訊處製作；財團法人民間司法改革基金會備份。
